臺灣高雄地方法院刑事判決　　　　　　　　　　　　　九十年度訴字第二四三一號
　　公　訴　人　臺灣高雄地方法院檢察署檢察官
　　被　　　告　丙○○
右列被告因違反稅捐稽徵法等案件，經檢察官提起公訴（九十年度偵字第一七五四二
號），本院判決如左：
    主  文
丙○○共同行使偽造私文書，足以生損害於公眾及他人，累犯，處有期徒刑伍月，如
易科罰金，以參佰元折算壹日。附表所示之物沒收。
    事  實
一、丙○○前於民國八十二年間，因違反槍砲彈藥刀械管制條例案件，經判處有期徒
    刑七年，於八十七年四月五日縮刑期滿而執行完畢。
二、丙○○係址設高雄市新興區○○○路一一六號八樓「印象視聽伴唱」獨資事業之
    總經理，在店內擔任現場實際負責人，登記負責人即納稅義務人則為蔡明宏（亦
    為商業登記法所定之商業負責人，由本院以九十年訴字第二四Ｏ八號另案審理中
    ），蔡明宏、丙○○均為從事業務之人，明知甲○○於八十八年間並未在上址商
    號支薪，竟共同基於逃漏稅捐及偽造文書之犯意聯絡，於八十九年初在上址店內
    ，由丙○○將甲○○先前至該店應徵時填載之年籍資料交予不知情之會計人員乙○○，蔡明宏則交付由不知情刻印人員偽造之「甲○○」印章一枚（未扣案）予
    不知情之乙○○，使乙○○在不詳時地持上開偽造印章接續蓋用於該商號之員工
    薪資表上十二次，虛偽記載甲○○自八十八年一月起至同年五月止，在該店工作
    並支領薪資共新台幣（下同）六萬八千九百元，且表示甲○○已收受該薪資之事
    實，而偽造該員工薪資表之準私文書【兼屬業務上製作之文書，亦未扣案】，足
    以生損害於甲○○；丙○○、蔡明宏並利用乙○○，於其等業務上制作、性質屬
    於原始會計憑證之各類所得扣繳暨免扣繳憑單（以下簡稱扣繳憑單）上，虛偽登
    載甲○○於上開期間在該商號支領上述薪資之事項，且製成薪資支出金額不實之
    各類所得結算申報書、營利事業所得稅結算申報書等業務上文書，併同前開薪資
    表、扣繳憑單，均持以於八十九年初，向財政部高雄市國稅局申報「印象視聽伴
    唱」之八十八年度營利事業所得稅而加以行使，使之營運成本增加，營利所得減
    少，以此不正當方式逃漏營利事業所得稅一萬七千二百二十五元，足以生損害於
甲○○及稅捐稽徵機關對於核稅之正確性。
三、案經甲○○訴由財政部高雄市國稅局函送臺灣高雄地方法院檢察署檢察官偵查起
    訴。
    理  由
一、訊據被告丙○○固供承有擔任「印象視聽伴唱」獨資事業之總經理而為店內現場
    實際負責人，且該公司於八十八年度有申報告訴人甲○○右揭薪資所得之事實，
    惟矢口否認有違反稅捐稽徵法犯行，辯稱：告訴人甲○○確實有在我們店內工作
    二、三個月，月薪二萬七千元，加小費就有三萬多元，且報稅的事都是蔡明宏在
    負責，我與他沒有犯意聯絡云云。經查：
（一）右揭事實業據告訴人甲○○指訴明確，核與另案被告蔡明宏之供述及證人丁○○、乙○○（均詳後述）證述之情節相符，復有財政部高雄市國稅局之移送函
      及該函所附之檢舉書、扣繳憑單、營利事業所得稅結算申報書等相關資料，與
      告訴人提出之勞工保險被保險人投保資料表各一份在卷可憑，此外，依上述營
      利事業所得稅結算申報書等相關資料以觀，可知「印象視聽伴唱」係屬獨資事
      業，另查，財政部高雄市國稅局之前開函文業已載明：「印象視聽伴唱」於八
      十八年度虛報甲○○薪資所得六萬八千九百元一案，逃漏之稅捐金額為一萬七
      千二百二十五元等情。
（二）被告於偵查中即自承：我負責店內的現場管理及財務，八十八年的員工薪資表
      是我拿資料給我們會計後，再交給會計師製作，告訴人是有到我店內上班，但
      時間很短，並沒有如八十八年度薪資扣繳憑單所載期間那麼長，因事隔太久，
      且店裡員工太多，我記不清楚，我沒考核清楚等語（參照九十年七月二十四日
      、同年八月八日、同年八月十七日偵訊筆錄），核與另案被告蔡明宏於前開偵
      查庭偵訊中供述：店內員工薪資所得及報稅係由被告丙○○負責等語均大致相
      符（亦參照同前筆錄），且查，先前任職於「印象視聽伴唱」之證人丁○○，
      並到庭證稱：當初告訴人有到「印象視聽伴唱」應徵工作，上班一、二天後因
      覺得不適任，就沒做了，也沒領薪水，丙○○在店內是現場負責人，幾乎每天
      都在店內，是向丙○○領薪水，「印象視聽伴唱」老闆是蔡明宏，我見過他來
      店裡巡視一、二次等語（參照本院九十年十二月十三日審判筆錄），而「印象
      視聽伴唱」之會計人員即證人乙○○亦證稱：我自八十八年間至八十九年四月
      止在該店擔任會計工作，我是上晚班，我沒見過甲○○在店內工作，所有職員
      之印章是由蔡明宏給我的，我們員工不需要交印章給公司，店裡報稅時提出的
      員工薪資表，是劃分成十二個月份，每個月份下方有金額及蓋章，所以一個人
      要蓋十二次印章等語（參照本院九十一年一月三日審判筆錄及另案九十年訴字
      第二四Ｏ八號被告蔡明宏違反稅捐稽徵法案件之九十年十二月五日之訊問筆錄
      ），綜觀上述陳述及證詞，可知被告確為「印象視聽伴唱」負責報稅之人，而
      按，商號之員工人數、工資數額、工作期間等事項乃事業經營核算成本之基本
      要件，且於報稅時亦有一定之會計稽核程序，從而被告自難諉稱不知告訴人未
      在店內工作支薪之事實，其上開辯解顯係卸責之詞而不足採信。
綜上所述，本案事證已臻明確，被告之犯行堪以認定。
二、按「員工薪資表」乃屬準私文書並兼屬從事業務之人業務上製作之文書（參照卷
    附之最高法院八十六年度台上字第六四七Ｏ號判決意旨，惟於論罪時，偽造工資
    表之犯行仍應論以偽造私文書罪），又「各類所得結算申報書」、「營利事業所
    得稅結算申報書」及「扣繳憑單」，乃均屬商業負責人於申報營利事業所得稅時
    業務上應製作之文書，而其中「扣繳憑單」之性質，同時亦屬商業會計法第十五
    條第一款所規定之「原始憑證」，亦即屬商業會計憑證之一種，此有經濟部八十
    七年七月二十二日經商字第八七二一七三七二號函釋可供參照，而被告與「印象
    視聽伴唱」之登記商業負責人即納稅義務人蔡明宏，均係負有填製前開業務文書
    等業務之人，其等共同實施偽造或虛偽登載前述各該文書，自分別或同時足以生
    損害於甲○○及稅捐稽徵機關對於核稅之正確性；又其明知不實事項而填製「扣
    繳憑單」會計憑證之行為，因商業會計法第七十一條第一款之填製不實會計憑證
    罪，該罪性質上原即含有業務登載不實之本質，亦即係刑法第二百十五條之業務
    上文書登載不實罪之特別規定，依特別法優於普通法之法律競合關係，即應擇一
    適用商業會計法第七十一條第一款之規定論罪。故核被告行使偽造之員工薪資表
    （準私文書兼屬業務不實文書）、扣繳憑單（屬會計憑證）等業務不實之文書，
    以詐術逃漏稅捐之犯行，係犯稅捐稽徵法第四十一條之納稅義務人以詐術逃漏稅
    捐罪，商業會計法第七十一條第一款之商業負責人填製不實會計憑證罪，與刑法
    第二百十六條、第二百十五條、第二百二十條第一項、第二百十條之行使偽造私
    文書與行使業務不實文書罪。而其所犯稅捐稽徵法第四十一條「納稅義務人以詐
    術逃漏稅捐罪」及商業會計法第七十一條第一款「商業負責人填製不實會計憑證
    罪」，因係與「印象視聽伴唱」之登記負責人即納稅義務人蔡明宏共同實施犯罪
    ，依刑法第三十一條第一項規定，應論以共同正犯。至其本身所為其餘犯行，則
    均與「印象視聽伴唱」登記負責人蔡明宏之間具有犯意聯絡及行為分擔，依刑法
    第二十八條規定均為共同正犯。又按，被告既與蔡明宏俱應為獨資營利事業組織
    之負責人，亦即本身即為逃漏稅捐之納稅義務人，則其並非基於責任轉嫁之刑事
    政策考量，始代該獨資營利事業組織受罰而負稅捐稽徵法第四十一條罪責（亦即
    上開稅捐稽徵法之罪無庸與被告所犯其他犯行分論併罰，參照台灣高等法院高雄
    分院八十九年度上訴字第一三四六號判決）。被告利用不知情之刻印人員、乙○○分別偽造「甲○○」印章一枚、員工薪資表（私文書兼屬業務不實文書）及各
    類所得結算申報書、扣繳憑單（屬會計憑證）等業務不實文書並均持以行使之行
    為，均應依間接正犯論處。被告偽造「甲○○」印章持以蓋用於薪資表私文書上
    ，當然產生該印章之印文，只成立偽造印章罪，惟其偽造印章之行為，係偽造工
    資表私文書之部分行為；又其偽造工資表私文書及填製不實之各類所得結算申報
    書、營利事業所得稅結算申報書等業務文書之低度行為，均應為其後行使之高度
    行為所吸收，均不另論罪。而其以一個申報稅捐行為，同時行使前述各該偽造私
    文書、業務不實文書，為想像競合犯，應從一重之行使偽造私文書罪處斷。又其
    所犯商業會計法第七十一條第一款之罪（填製不實扣繳憑單會計憑證部分）、稅
    捐稽徵法第四十一條之詐術逃漏稅捐罪與前開行使偽造私文書罪之間，分別有方
    法、目的之牽連關係，應從一重之行使偽造私文書罪論處。另公訴人於起訴法條
    雖未引用前開商業會計法部分之條文，惟犯罪是否業經起訴，應以起訴書所述之
    犯罪事實為準，本件起訴書之犯罪事實欄既已敘及被告填製不實扣繳憑單之事實
    ，顯然已就被告前述違反商業會計法犯行起訴，本院自得併予審酌，又公訴事實
    雖未敘及被告偽造「甲○○」印章一枚之犯行，惟此部分係業經起訴之偽造薪資
    表犯行之部分行為，已如前述，自為起訴效力所及，本院亦應併予審究。查被告
    前於八十二年間，因違反槍砲彈藥刀械管制條例案件，經判處有期徒刑七年，於
    八十七年四月五日縮刑期滿而執行完畢，有台灣高雄地方法院檢察署刑案資料查
    註紀錄表、本院被告院內索引卡紀錄表及台灣高等法院被告全國前案紀錄表各一
    紙在卷可憑，其於有期徒刑執行完畢後五年內再犯本件有期徒刑以上之罪，為累
    犯，應依刑法第四十七條規定加重其刑。爰審酌被告之右揭犯行，非但損及甲○○，亦影響國家課徵稅捐之正確性，具有惡性至明，且素行非佳，及其犯罪動機
    、目的、手段，所生危害、逃漏稅捐之金額，而犯罪後未坦承犯行等一切情狀，
    量處如主文所示之刑。又於被告行為後，刑法第四十一條業於九十年一月十日修
    正公布施行，並於同年月十二日生效，將修正前之刑法第四十一條規定與修正後
    同法第四十一條第一項之規定相互比較後，修正後之刑法第四十一條第一項就得
    宣告易科罰金之範圍較修正前之舊法為廣，是依刑法第二條第一項前段規定，自
    應適用裁判時較有利於被告之法律即修正後之刑法第四十一條第一項規定，諭知
    易科罰金之折算標準。至如附表所示被告偽造之「甲○○」印章一枚及「印象視
    聽伴唱」八十八年度員工薪資表上偽造之「甲○○」印文十二枚，均係其供逃漏
    稅捐所用之物，雖未扣案，然並無證據證明業已滅失，均應依刑法第二百十九條
    規定不問屬於犯人與否，併予宣告沒收。
據上論斷，應依刑事訴訟法第二百九十九條第一項前段，稅捐稽徵法第四十一條，商
業會計法第七十一條第一款，刑法第十一條，第二條第一項前段，第二十八條，第二
百十六條，第二百十五條，第二百十條，第二百二十條第一項，第五十五條，第四十
七條，第四十一條第一項，第二百十九條，罰金罰鍰提高標準條例第一條前段、第二
條，判決如主文。
中      華      民      國      九十一    年    一      月    十七      日
                                    臺灣高雄地方法院刑事第六庭
                                        法  官  周  玉  群
右正本證明與原本無異。
如不服本判決，應於判決送達後十日內，向本院提出上訴狀。
                                        書記官  黃  英  彥
中      華      民      國      九十一    年      一    月    二十一    日
附表：
┌───────────────────────────────────┐
│偽造之「甲○○」印章一枚，與「印象視聽伴唱」八十八年度員工薪資表上偽造│
│之「甲○○」印文十二枚                                                │
└───────────────────────────────────┘
如不服本判決，應於判決送達後十日內，向本院提出上訴狀。
附錄本案論罪科刑法條：
中華民國刑法第二百十六條（行使偽造變造或登載不實之文書罪）：
  行使第二百十條至第二百十五條之文書者，依偽造、變造文書或登載不實事項或使
  登載不實事項之規定處斷。
中華民國刑法第二百十條（偽造變造私文書罪）：
  偽造、變造私文書，足以生損害於公眾或他人者，處五年以下有期徒刑。
稅捐稽徵法第四十一條【民國86年10月29日修正】：
  納稅義務人以詐術或其他不正當方法逃漏稅捐者，處五年以下有期徒刑、拘役或科
  或併科新台幣六萬元以下罰金。
商業會計法第七十一條第一款：
  商業負責人、主辦及經辦會計人員或依法受託代他人處理會計事務之人員有左列情
  事之一者，處五年以下有期徒刑、拘役或科或併科新臺幣十五萬元以下罰金：
    一  以明知為不實之事項，而填製會計憑證或記入帳冊者。
